臺灣高等法院高雄分院刑事判決　　　100年度侵上訴字第801號
上　訴　人　臺灣屏東地方法院檢察署檢察官
被　　　告　黃勝雄
選任辯護人　劉家榮律師（法律扶助）
上列上訴人因被告妨害性自主案件，不服臺灣屏東地方法院99年
度訴字第155 號中華民國100 年3 月15日第一審判決（起訴案號
：臺灣屏東地方法院檢察署98年度偵字第3908號），提起上訴，
本院判決如下：
    主  文
上訴駁回。
    理  由
壹、證據能力方面：
一、按被告以外之人，於審判外之言詞或書面陳述，除法律有規
    定者外，不得作為證據；又被告以外之人（包括證人、鑑定
    人、告訴人、被害人、共同被告等）於檢察事務官、司法警
    察官或司法警察調查中所為之陳述，與審判中不符時，其先
    前之陳述具有較可信之特別情況，且為證明犯罪事實存否所
    必要者，得為證據；另被告以外之人於審判中有下列情形之
    一，其於檢察事務官、司法警察官或司法警察調查中所為之
    陳述，經證明具有可信之特別情況，且為證明犯罪事實之存
    否所必要者，得為證據：一、……二、……三、……。四、
    到庭後無正當理由拒絕陳述者，刑事訴訟法第159 條第1 項
    、第159 條之2 、第159條之3分別定有明文。查證人張Ｏ琳
    警詢之陳述與原審法院審理時之陳述，有所不符：證人張Ｏ
    秀琳於98年5 月17日警詢陳稱：「（警員問：你於98年5 月
    16日約20時有無跟黃勝雄及代號00000000在一起走路要到00
    000000的家？為何半路離去？）有。因為我有事所以先離開
    」、「（警員問：當時有無看到黃勝雄強拉代號00000000到
    學校？）沒有。他們是手牽手」、「（警員問：你有無跟他
    們走到牡Ｏ國小？）我沒有跟他們走到學校，我走到一半路
    就沒有跟他們在一起」、「（警員問：你們在喝酒時是否聽
    到黃勝雄約代號00000000晚上23時到學校？代號00000000是
    否同意？）沒有聽到。代號00000000有同意到學校」、「（
    警員問：你沒聽到為何你會知道代號00000000有同意到學校
    ？）因為她有告訴我」、「（警員問：他們是何時到學校？
    ）大約是在20至21時之間」、「（警員問：你以上所說是否
    實在？有何補充意見？）實在。沒有《補充意見》因為其他
    的我不知道」等語（見警卷第22至23頁）；而其於原審法院
    審理中經合法傳喚到庭作證，惟其無正當理由而不到場，經
    原審法院依法裁定科處罰鍰，並依法拘提到院作證，其證述
    如下：「（辯護人問：當初警察問你的問題你都有老實跟警
    察說嗎？）沒有」、「（辯護人問：你哪個地方沒有老實跟
    警察說？）沉默」、「（辯護人問：你有無看過被告？）沒
    有」、「（辯護人問：你知道牡○國小嗎？）搖頭」、「（
    辯護人問：你認識被害人嗎？）沉默」、「（辯護人問：你
    有無看過被害人跟被告走在一起？）沒有」、「（審判長問
    ：今天法院請你到庭作證，你會不會講？）沉默」云云（見
    原審卷第216 至217 頁），觀之證人張Ｏ琳前揭於原審法院
    之證述內容，或對之沉默不語，不願陳述；或為與警詢迥異
    之陳述，然本院審酌證人張Ｏ琳於本案案發後之翌日（即98
    年5 月17日），即至恆春分局長樂派出所依法接受具法定職
    權之公務員詢問，非僅記憶最為清晰，印象最為深刻，且其
    與被害人代號00000000號之女子有表姐妹之關係，自無刻意
    偏袒被告之理；復未與被告具有怨恨嫌隙，亦當無陷害被告
    之虞，在此無任何外力干擾之下自較能作客觀真實之陳述，
    是其警詢之陳述，顯具有特別可信之情況，且為證明本案待
    證事實存否之必要，揆之上述法條規定，自有證據能力。
二、按被告以外之人於審判外之陳述，雖不符刑事訴訟法第159
    條之1 至第159 條之4 之規定，而經當事人於審判程序同意
    作為證據，法院審酌該言詞陳述或書面陳述作成時之情況，
    認為適當者，亦得為證據；又當事人、代理人或辯護人於法
    院調查證據時，知有第159 條第1 項不得為證據之情形，而
    未於言詞辯論終結前聲明異議者，視為有前項之同意，刑事
    訴訟法第159 條之5 第1 項、第2 項定有明文。本判決以下
    所引用其餘之傳聞證據，被告、辯護人及檢察官，均未於言
    詞辯論終結前聲明異議，並表示同意作為證據（見本院卷第
    20至21頁；第37頁反面），本院審酌上開證據作成時之情狀
    ，並無違法或不當等情形，且與本案相關之待證事實具有關
    聯性，認為以之作為本案之證據亦屬適當，爰依前揭規定，
    認均應有證據能力。
貳、實體方面：
一、公訴意旨略以：被告黃勝雄基於強制性交之犯意，於民國98
    年5 月16日晚上8 時許，在屏東縣牡丹鄉○○村○○路80號
    （起訴書誤載為112 號，公訴人業已當庭更正）之牡○國小
    內之遊樂器材溜滑梯上，違反代號00000000號之女子（80年
    11月生，真實姓名、年籍詳卷，下稱A 女）之意願，強行脫
    下A 女衣物，將其陰莖插入A 女陰道，對A 女強制性交得逞
    。因認被告涉犯刑法第221 條第1 項之強制性交罪嫌云云。
二、按犯罪事實應依證據認定之，無證據不得認定犯罪事實；不
    能證明被告犯罪者，應諭知無罪之判決，刑事訴訟法第154
    條第2 項、第301 條第1 項分別定有明文。而認定不利於被
    告之事實，須依積極證據，苟積極證據不足為不利於被告事
    實之認定時，即應為有利於被告之認定，更不必有何有利之
    證據（最高法院30年上字第816 號判例要旨參照）。又檢察
    官對於起訴之犯罪事實，應負提出證據及說服之實質舉證責
    任。倘其所提出之證據，不足為被告有罪之積極證明，或其
    指出證明之方法，無從說服法院以形成被告有罪之心證，基
    於無罪推定之原則，自應為被告無罪判決之諭知（最高法院
    92年臺上字第128 號判例要旨參照）。又被害人之指訴，係
    以使被告受刑事訴追為目的，其指訴是否與事實相符，仍應
    調查其他證據，以資審認，即需藉由補強證據之存在，以增
    強或擔保告訴人陳述之證明力，必被害人所述被害情形，無
    瑕疵可指，且就其他方面調查，又與事實相符，始足據為有
    罪判決之基礎（最高法院99年度臺上字第710 號判決意旨參
    照）。
三、檢察官認被告涉犯上開罪嫌，無非係以被告之自白、證人即
    被害人A 女、張○琳之證述、受理疑似性侵害事件驗傷診斷
    書、內政部警政署刑事警察局98年9 月8 日刑醫字第098008
    7594號鑑驗書及現場照片等，為其主要論據。訊據被告黃勝
    雄固坦承有於上開時、地，與證人A 女發生性交關係，惟堅
    詞否認有何強制性交犯行，辯稱：A 女同意跟伊至牡○國小
    ，且伊有徵得A 女的同意，雙方係在兩情相悅下發生性交關
    係，伊無強暴、脅迫，且未違反A 女意願等語。
四、經查：
  (一)被告於98年5 月16日晚上8 時許，在屏東縣牡丹鄉○○村○
    ○路80號之牡○國小內之溜滑梯上，與A 女發生性交之事實
    ，迭據被告於警詢及偵、審供認屬實（見警卷第3 頁；偵查
    卷第11頁；原審卷第19頁反面、第219 頁；本院卷第18頁、
    第40至41頁），復經證人A 女於原審法院審理時證述明確（
    見原審卷第199 頁、第199 頁反面、第203 頁反面），並有
    刑事案件證物採驗紀錄表、內政部警政署刑事警察局98年9
    月8 日刑醫字第0980087594號鑑驗書、受理疑似性侵害事件
    驗傷診斷書各1 份、現場照片2 張在卷可稽（見警卷第26頁
    ；偵查卷第20頁、第25至26頁），此部分之事實，自堪予認
    定。
  (二)依卷附被告於財團法人義大醫院之病歷資料及中華民國身心
    障礙手冊所載（見原審卷第25至46頁、第64至86頁、第110
    至125 頁、第221 頁），被告於95年9 月11日、同年11月8
    日，即因左臂神經叢受損，導致左臂失去功能，而進行手術
    ，並於98年4 月23日因中度肢障換發身心障礙手冊，復佐以
    證人A 女於警詢時所證被告均以右手行動等語（見警卷第13
    頁），再參酌被告直至99年3 月23日又進入財團法人義大醫
    院，並於3 月24日接受上臂神經移植手術，3 月30日始出院
    ，仍需門診繼續追蹤治療之情，復有前揭醫院99年3 月30日
    診斷證明書1 份在卷可憑（見原審卷第22頁），足見被告於
    98年5 月16日案發之時，其左手應處於失去正常功能之狀態
    ，殆無疑義。
  (三)證人A 女於警詢時證稱：「昨天（5 月16日）……，大約晚
    上8 點左右我就跟姐夫說我要回家，當時表姐（指張○琳）
    和我一起走，大約走了10分鐘，黃勝雄就在半路攔我們，後
    來表姐張○琳有說她要去找她男朋友，我們3 人大約走了10
    分鐘，表姐就離開我和黃勝雄，從表姐離開的地點走到我家
    大約是20分鐘的路程，當時黃勝雄見我1 人就走到我的左邊
    ，然後黃勝雄就用右手勾著我的肩，並將右手由上往下伸進
    我的衣服內摸我的胸部，當時我有將他的手推開，黃勝雄重
    複將手伸進我的衣服內大約2 、3 次，而我每次都將他的手
    推開，回到家後我去看奶奶，奶奶要我晚上不要亂跑，當時
    我就在我家前面散步，而我並不知道黃勝雄在我家對面的馬
    路上等我，黃勝雄一看我走出來，他就向我招呼並要我過去
    ，當時我一直搖頭，他就到我家前面來找我，黃勝雄說【走
    ，我們去了聊天】，我說【不要，太晚了，奶奶會罵】，黃
    勝雄見我不要去，他就強拉我的左手，把我拉至牡○國小的
    遊樂器材區，原本我和他有隔一些距離的坐在滑梯上，後來
    黃勝雄就強拉我坐在他的兩腿之間，並將他的手由上往下伸
    進我的衣服內摸我的胸部，後來我就轉身將他推開並離開他
    ，後來黃勝雄又拉我過來側坐在他的右邊，並用右手抱著我
    的腰並親我的嘴，黃勝雄一邊親一邊將手伸進我的褲子裡摸
    我的下體，……，後來黃勝雄自行將他的褲子脫掉，且強行
    將我的褲子脫掉，當時黃勝雄有將我的胸罩後面的扣子解開
    ，並連同我的連身裙子往上推高至我的胸部，當時黃勝雄將
    我推倒躺在遊樂器材上，黃勝雄將我的褲子脫掉後就將他的
    性器官插入我的下體內，持續抽動大約半小時，當時我一直
    推他，且一直說【不要】，但黃勝雄力量比我大，所以還是
    讓黃勝雄性侵得逞」云云（見警卷第13至14頁）；其於原審
    法院審理時亦結證：其當日穿裙子，被告對其性交時，其係
    躺在溜滑梯上樓梯那邊，性交過程約半小時，過程中，其有
    說不要，並有掙扎、推被告，但被告力氣大，所以被被告得
    逞（見原審卷第199 頁背面、第201 、203 頁、第203 頁背
    面）。然證人A 女於檢察官偵訊時卻證稱：「伊沒有呼叫，
    因為被告將伊的嘴巴摀住云云（見偵查卷第6 頁），就證人
    A 女於過程中有無呼叫？有無表達不要？一節，與其上開於
    警詢及原審法院審理時之證述，已有不同；又觀之證人A 女
    前揭所述，證人A 女若不願與被告到牡○國小，且被告於馬
    路上若真有摸證人A 女胸部，而證人A 女不願意，則其於「
    回到家後看奶奶，奶奶要其晚上不要亂跑」時，可明確告知
    奶奶詳情，並為適當防範；嗣又真如其所述：「被告強拉其
    左手，將之拉至牡○國小」云云，微論被告於案發之時，其
    左手處於失去正常功能之狀態（已如前述），又何能一路強
    拉證人A 女至牡○國小？且證人A 女於其家門口，於馬路上
    ，若真為被告強拉，其又為何不呼喊求救？在在均與常情有
    悖。若再進一步徵之證人A 女之表姐即證人張Ｏ琳前揭於警
    詢證述：「（警員問：當時有無看到黃勝雄強拉代號000000
    00到學校？）沒有。他們是手牽手」、「（警員問：你有無
    跟他們走到牡○國小？）我沒有跟他們走到學校，我走到一
    半路就沒有跟他們在一起」、「（警員問：你們在喝酒時是
    否聽到黃勝雄約代號00000000晚上23時到學校？代號000000
    00是否同意？）沒有聽到。代號00000000有同意到學校」、
    「（警員問：你沒聽到為何你會知道代號00000000有同意到
    學校？）因為她有告訴我」各情，暨證人A 女於原審審理時
    又證稱：「我有跟奶奶說了一下話，我有說我要去學校」、
    （審判長問：你走到學校是你自己走去的嗎？）是的」等語
    （見原審卷第203 至204 頁）以觀，殊難認證人A 女所述係
    被告強拉伊至牡Ｏ國小一節，是實非虛。
  (四)再者，依案發現場之照片張所示，溜滑梯之平臺空間狹小，
    四周即係該溜滑梯的安全圍欄，且經原審法院當庭勘驗被告
    與證人A 女之外型（按本院於審理期日傳喚A 女，並請社工
    帶同到庭，惟未到庭），彼等2 人身高相當，被告體型固較
    證人A 女壯碩，但亦差距有限，兼之被告左手功能非屬正常
    ，果真證人A 女不願與被告發生性關係，被告焉能將A 女強
    拉至溜滑梯上？果真證人A 女不願與被告發生性關係，自然
    會有推開、撥動、腳踢之反射抵抗舉動，則躺在該平臺之證
    人A 女豈無掙脫被告，將被告推撞到護欄而停止性交之可能
    ？又怎會任憑被告對其性交長達約半小時之久？從而，證人
    A 女所證係遭強制性交云云，非無重大瑕疵；而被告前開所
    辯，亦非全然不可採信。
  (五)證人即A 女之男朋友張正雄雖於原審法院審理時證稱：「我
    於98年5 月16日下午5 、6 時許，在牡○國小看到被害人（
    指A 女）」、「我是在牡○國小看到被害人。我是先到被害
    人家找她，她不在家就到牡○國小找她，我在升旗台那邊看
    到她，我質問被害人說你怎麼沒有在家裡，跑來學校，她才
    跟我講這一件事情（指被姓侵之事）」、「（審判長問：你
    女朋友當時的衣著有無完整？）我不太清楚，因為那天我也
    有喝酒，喝的很醉，半清醒這樣，我報警這樣」、「她跟我
    說被強暴」、「我就報警，給派出所處理」云云（見原審卷
    第205 至206 頁）；而證人A 女於警、偵詢時證稱：「我被
    侵害後我自己走回家」、「我被侵害後，剛好男朋友張正雄
    來我家找我，所以我有告訴他我被侵害的經過」、「我沒有
    （立刻報警）」云云（見警卷第16、18頁；偵查卷第7 頁）
    。查：姑且不論證人張正雄前揭所述：「案發後看到A 女的
    時間、地點，及A 女告訴證人張正雄其被性侵之告訴地點」
    ，與證人A 女所述有異；就本案案發後並非A 女主動報案，
    而係證人張正雄於本案案發後去找A 女並質問A 女，A 女始
    向證人張正雄陳述被性侵之情，確可認定。但查：(1)證人張
    正雄前揭陳述A 女被性侵一節，其係聽聞A 女陳述而來，為
    傳聞證據，自不得執之作為判斷被告犯罪之證據；(2)又性侵
    害犯罪態樣複雜多端，且大多數係在無第3 人在場之隱密處
    所發生，若被告否認犯罪，被害人之指證，往往成為最重要
    之直接證據。事實審法院為發現真實，以維護被告之正當利
    益，對於被害人指證是否可信，自應詳加調查，必其指證確
    與事實相符，而無重大瑕疵者，始得採為論罪之依據。尤其
    涉及強制性交與合意性交爭議之案件，被告固有可能偽辯係
    合意性交，以求脫免刑責。惟實務上亦曾見合意性交後，其
    中一方因遭父母或配偶（或對方配偶）質疑，為維護本身名
    譽暨避免受責難而不惜誣控遭對方強制性交之案例。此類性
    侵害疑案，因涉及雙方利害關係之衝突，被害人與被告縱無
    嫌隙，但為維護自己利益，難免有虛偽陳述之可能（最高法
    院100 年度台上字第1819號判決意旨參照）。查：被害人即
    證人A 女前揭指證有上述之重大瑕疵，已如前所述，且本案
    案發後並非A 女主動報案，而係A 女之男友即證人張正雄於
    本案案發後去找A 女並質問A 女，A 女始向證人張正雄陳述
    被性侵之情，則本案有無可能：係A 女與被告合意發生性關
    係後，已喝醉酒之證人張正雄去找A 女並質問A 女，A 女在
    當時之情境之下，或一時情急？或已不記得全盤真相，隨意
    說出？或為維護本身名譽暨避免受責難而指控遭被告性侵？
    此徵之證人A 女於原審審理時證稱：「因為我當時喝很多酒
    ，只記得一點點」、「（檢察官問：你是否記得被告對你性
    侵的時候，他的姿勢是在上還是在下？）我不記得了」、「
    （檢察官問：你是否記得被告對你性侵時你有無反抗的動作
    ？）我不記得了」、「（檢察官問：你怎麼跟你男朋友講的
    ？）我不記得了」、「（審判長問：過程你是否可以詳述清
    楚？）中間過程我幾乎都記不得了」云云（見原審卷第199
    頁反面、第201 頁、第204 頁），職是而論，證人A 女有可
    能因當時有喝酒，致已不記得案發整個過程全部詳細真相，
    而隨意向已喝醉酒對其質問之男友即證人張正雄說出與被告
    發生性關係？或說被性侵？證人張正雄亦未查明真相，即向
    警方報案，因而衍生此案？（按證人A 女於原審審理時亦證
    稱：被告玩過我後，我回去，我男朋友張正雄剛好過來，他
    問我去那裡，我說我跟黃勝雄在學校，我跟張正雄說被告玩
    的事情，他說要報警，後面就去警察局了等語─見原審卷第
    199 頁反面）。
  (六)按被害人之指訴本以使被告受刑事訴追為目的，本件被害人
    即證人A 女之前揭指訴既非無瑕疵，即難以之作為不利被告
    之依據。另檢察官所提出之其他證據，亦不足證明被告有強
    制性交之犯行。此外，本院復查無其他確切證據足資證明被
    告有何檢察官所指強制性交犯行，被告被訴犯罪自屬不能證
    明，則揆諸前揭說明，罪既有疑，基於無罪推定之原則，即
    應為被告無罪之諭知。。
五、原審因而以不能證明被告犯罪，而為被告無罪之諭知，核無
    違誤；檢察官上訴意旨，猶執前詞，指摘原判決不當，為無
    理由，應予駁回。
據上論斷，應依刑事訴訟法第368 條，判決如主文。
本案經檢察官施慶堂到庭執行職務。
中    華    民    國  100     年    8     月    22    日
                  刑事第十一庭  審判長法  官  翁慶珍
                                      法  官  孫啟強
                                      法  官  石家禎
以上正本證明與原本無異。
如不服本判決應於收受本判決後10日內向本院提出上訴書狀，其
未敘述上訴理由者，並得於提起上訴後10日內向本院補提理由書
狀（均須按他造當事人之人數附繕本）「切勿逕送上級法院」。
本判決須符合刑事妥速審判法第9條之規定始得上訴。
刑事妥速審判法第9條規定：
    除前條情形外，第二審法院維持第一審所為無罪判決，提起
    上訴之理由，以下列事項為限：
    一  判決所適用之法令牴觸憲法。
    二  判決違背司法院解釋。
    三  判決違背判例。
    刑事訴訟法第377 條至第379 條、第393 條第1 款之規定，
    於前項案件之審理，不適用之。
中    華    民    國   100    年    8     月    22    日
                                      書記官  熊惠津